---
title: "Options dans le cadre Black-Scholes"
subtitle: 'TP-1: Modélisation du smile'
date: "Version: `r format(Sys.Date(), '%d %b %Y')`"
output:
  pdf_document:
    keep_tex: yes
    fig_caption: yes
    latex_engine: pdflatex
    extra_dependencies: "subfig"
  word_document: default
geometry: margin=1in
header-includes:
- \usepackage[utf8]{inputenc}
- \usepackage{amsmath}
- \usepackage{amsfonts}
- \usepackage{amssymb}
- \usepackage{booktabs}
---

```{r setup, include=FALSE}
library(fOptions)
library(kableExtra)
library(latex2exp)
options(knitr.table.format = "latex")
knitr::opts_chunk$set(echo = FALSE)
```

In this problem set, you will use the following functions:

GBSPrice: Price of a vanilla option:
\[
P = f(\text{PutCall}, S, K, T, r, b, \sigma)
\]

where:
\begin{description}
\item[$\text{PutCall}$] 'c' for a call, 'p' for a put
\item[$b$] cost of carry: ridk free rate $r$ less dividend yield $d$
\item[$r$] risk-free rate
\end{description}

```{r GBSPrice, echo=TRUE}
GBSPrice <- function(PutCall, S, K, T, r, b, sigma) {
  d1 <- (log(S/K) + (b+sigma^2/2)*T)/(sigma*sqrt(T))
  d2 <- d1 - sigma*sqrt(T)

  if(PutCall == 'c')  
    px <- S*exp((b-r)*T)*pnorm(d1) - K*exp(-r*T)*pnorm(d2)
  else
    px <- K*exp(-r*T)*pnorm(-d2) - S*exp((b-r)*T)*pnorm(-d1)

px
}
```

GBSVega: Vega ($\frac{\partial P}{\partial \sigma}$) of a Vanilla option:

```{r, echo=TRUE}
GBSVega <- function(PutCall, S, K, T, r, b, sigma) {
  d1 <- (log(S/K) + (b+sigma^2/2)*T)/(sigma*sqrt(T))
  S*exp((b-r)*T) * dnorm(d1)
}
```

# Implied dividend yield and risk-free rate

We observe a set of call and put prices, maturity 60 days.

The strikes of the options are:

```{r, echo=TRUE}
K <- c(325, 345, 360, 365, 375, 385, 390, 395, 400, 405, 410, 425)
```

The corresponding call prices are:

```{r, echo=TRUE}
C <- c(66.5, 46, 33, 27.75, 20.125, 13.5, 9.625, 7.25, 5.375, 3.375, 1.875, 0.25)
```

The corresponding put prices are:
```{r, echo=TRUE}
P <- c(0.3125, 0.875, 2, 2.625, 4.25, 7.125, 8.75, 11, 13.75, 17, 19.75, 34)
```

The spot is $S_0 = 390.02$. Using the Call-Put parity, estimate by linear regression the implied risk-free rate ($r$) and dividend yield ($d$).

### Solution {-}

On utilise la relation de parité call-put au temps $t$, pour des options de maturité $T$ sur
une option payant un dividende continu $d$:

\[
C_t - P_t = S_t e^{-d (T-t)} - K e^{-r (T-t)}
\]

avec:

$C_t$

:   prix du call en $t$

$P_t$

:   prix du put en $t$

$S_t$

:   Spot en $t$

$d$

:   taux de dividende continu

$r$

:   taux sans risque

$T$

:   Date d'expiration

Du fait des erreurs de mesure, la relation n'est pas vérifiée exactement,
mais on peut estimer les termes
$e^{-d (T-t)}$ and $e^{-r (T-t)}$ par regression:

$$C_t - P_t = a_0 + a_1 K$$

Ce qui donne les expressions suivantes pour $r$ et $d$:

$$\begin{aligned}
r &=& - \frac{1}{T} \ln (-a_1) \\
d &=& \frac{1}{T} \ln \left( \frac{S_t}{a_0} \right)\end{aligned}$$

```{r, echo=TRUE}
T <- 60/365
S0 <- 390.02
mod <- lm(C - P ~ K)
a0 <- as.numeric(mod$coefficients[1])
a1 <- as.numeric(mod$coefficients[2])
r <- -log(-a1)/T
d <- log(S0/a0)/T
```

On obtient les estimations suivantes: $r = `r round(r*100,2)`\%$ and $d = `r round(d*100,2)`\%$.

# Implied Volatility calculation


1. Using the functions above, write a function that computes 
the implied volatility of a Vanilla option. Let:
\[
g(\sigma) := P - f(\text{PutCall}, S, K, T, r, b, \sigma)
\]

where $P$ is the observed price of the option of interest.

We look for the volatility $\sigma$ such that $g(\sigma) = 0$.

The function should have the following signature:

```{r, echo=TRUE}
ImpliedVol <- function(p, TypeFlag, S, X, Time, r, b, sigma=NULL, maxiter=500, tol=1.e-5) {
}
```

where:
\begin{description}
\item[$p$] price of the option
\item[$sigma$] an optional initial value for the volatility
\item[$maxiter$] an optional maximum number of iterations
\item[$tol$] an optional tolerance for the error $|g(\sigma)|$.
\end{description}

### Solution {-}

La méthode de Newton génère une sequence monotone convergeant vers la solution si 
l'algorithme utilise pour point initial la valeur:

$$\sigma_0 = \sqrt{\frac{2|\ln(F/K)|}{T}}$$
Ce qui donne l'algorithme suivant:

1.  Initialiser $\sigma_0 = \sqrt{\frac{2|\ln(F/K)|}{T}}$

2.  Tant que $|C(\sigma_n) - C^*| > \epsilon$:

    1.  Calculer
        $$\sigma_{n+1} = \sigma_n + \frac{C^*-C(\sigma_n)}{\frac{\partial C}{\partial \sigma}}$$

    2.  $n \leftarrow n+1$

Mise en oeuvre:

```{r, label=ImpliedVol, echo=TRUE}
  ImpliedVol.J <- function(p, TypeFlag, S, X, Time, r, b, tol, maxiter=50) {
    # prix à terme
    F <- S * exp((r-b)*T)
    s <- sqrt(2*abs(log(F/X))/T)
    not_converged <- T
    vega <- GBSVega(TypeFlag, S, X, Time, r, b, s)
    i <- 1
    while(not_converged & (i<maxiter)) {
      err <- (p-GBSPrice(TypeFlag, S, X, Time, r, b, s))
      s <- s + err/vega
      not_converged <- (abs(err/vega) > tol)
      if(s<0) not_converged <- TRUE
      i <- i+1
    }
    
  if(not_converged) NaN else s
    
  }
```

On met en évidence l'intérêt de choisir le point de changement de convéxité comme point initial en comparant le temps de calcul selon la méthode proposée et selon la méthode 
standard de la librairie fOptions:

```{r, label=iv-timing-test-1, echo=TRUE, warning=FALSE, message=FALSE}
  TypeFlag <- 'c'
  S <- 100
  X <- 100
  Time <- 1
  r <- .03
  b <- .01
  sigma <- .314
  tol <- 1e-6
  n = 1000
  p <- GBSPrice(TypeFlag, S, X, Time, r, b, sigma)
```

On répète $n$ fois le calcul:

```{r, label=iv-timing-test-2, echo=TRUE, warning=FALSE}
  t1 <- function(n) {
    start <- Sys.time()
  si <- sapply(seq(n), function(i){GBSVolatility(p, TypeFlag, S, X, Time, r, b, tol=tol, maxiter=50)})
  end <- Sys.time()
  clock_time <- as.numeric(end-start, units="secs")
  c(mean(si), sd(si), clock_time)}

  t2 <- function(n) {
    start <- Sys.time()
  si <- sapply(seq(n), function(i){ImpliedVol.J(p, TypeFlag, S, X, Time, r, b, tol)})
  end <- Sys.time()
  clock_time <- as.numeric(end-start, units="secs")
  c(mean(si), sd(si), clock_time)}
```

Les résultats sont résumés dans le tableau ci-dessous.

```{r, label=iv-timing, echo=FALSE, warning=FALSE}
res.GSB <- t1(n)
res.IV <- t2(n)
res <- data.frame(row.names=c("GSBVolatility", "Mod. Newton"),
                  sigma=c(res.GSB[1], res.IV[1]), sd=c(res.GSB[2], res.IV[2]),
                  time=c(res.GSB[3], res.IV[3]))
names(res) <- c("$\\sigma$", "$sd(\\sigma)$", "Durée(sec)")
kable(res, format="latex", booktabs=TRUE, digits=3, escape=FALSE) %>%
  kable_classic() %>%
  kable_styling(latex_options = "HOLD_position")
```



2. Test the accuracy of your procedure on options that are deep in the money and deep out of the money, and report the results of your tests.

### Solution

```{r, echo=TRUE}

maxiter=50
test_iv <- function(K) {
  p <- GBSPrice(TypeFlag, S, K, Time, r, b, sigma)
  iv.1 <- GBSVolatility(p, TypeFlag, S, K, Time, r, b, tol, maxiter)
  iv.2 <- ImpliedVol.J(p, TypeFlag, S, K, Time, r, b, tol, maxiter)
  c(iv.1, iv.2)
}

sigma <- .31
K.io <- c(seq(40, 80, by=10), seq(140, 200, by=10))
sigma.io <- sapply(K.io, test_iv)
```
The résultat montre que la méthode de Newton n'est pas robuste pour les strikes très 
loins du strike ATM. Une méthode du premier ordre qui n'utilise pas le vega, telle 
que l'algorithme de bissection, donne des résultats satisfaisants:

```{r, echo=TRUE}
ImpliedVolBisection <- function(p, TypeFlag, S, X, Time, r, b, 
                                tol, sBounds, maxiter=100) {
sMin <- min(sBounds)
sMax <- max(sBounds)
pMin <- GBSOption(TypeFlag, S, X, Time, r, b, sMin)@price
pMax <- GBSOption(TypeFlag, S, X, Time, r, b, sMax)@price
 
not_converged <- abs(pMin-pMax) > tol
i <- 1

while(not_converged & (i<maxiter)) {
  sStar <- (sMin + sMax)/2
  pStar <- GBSOption(TypeFlag, S, X, Time, r, b, sStar)@price
  if(pStar < p) {
    pMin <- pStar;
    sMin <- sStar
  } else {
    pMax <- pStar;
    sMax <- sStar
  }

  not_converged <- (abs(pMin-pMax) > tol)
  i <- i+1
}

ifelse(not_converged, NaN, (sMin+sMax)/2)
}   
```

```{r, echo=TRUE}
test_iv_b <- function(K) {
  p <- GBSPrice(TypeFlag, S, K, Time, r, b, sigma)
  iv.2 <- ImpliedVolBisection(p, TypeFlag, S, K, Time, r, b, tol, sigma.bounds, maxiter)
  iv.2
}

sigma <- .31
sigma.bounds <- c(.1, .6)
K.io <- c(seq(40, 80, by=10), seq(140, 200, by=10))
sigma.io.2 <- sapply(K.io, test_iv_b)
```

```{r, label=iv_inout, echo=FALSE, warning=FALSE}
res <- data.frame(row.names=K.io, 
                  sigma.GBS=sigma.io[1,], sigma.Newton=sigma.io[2,],
                  sigma.Bis=sigma.io.2)

names(res) <- c("$\\sigma_{BS}$", "$\\sigma_{Newton}$", "$\\sigma_{Bis}$")
kable(res, format="latex", booktabs=TRUE, digits=5, escape=FALSE,
      caption = "Vol Implicite ITM et OTM") %>%
  kable_classic() %>%
  kable_styling(latex_options = "HOLD_position")
```

3. Compute the implied volatility of the calls and puts in the data set.


### Solution

On reprend les données du problème:

```{r, echo=TRUE}
T <- 60/365
S0 <- 390.02
mod <- lm(C - P ~ K)
a0 <- as.numeric(mod$coefficients[1])
a1 <- as.numeric(mod$coefficients[2])
r <- -log(-a1)/T
d <- log(S0/a0)/T
b <- r-d
tol <- 1.e-5
maxiter <- 50
```

```{r, echo=TRUE}
iv.calc <- function(K, C.price, P.price) {
  iv.c <- GBSVolatility(C.price, TypeFlag='c', S0, K, T, r, b, tol, maxiter)
  iv.p <- GBSVolatility(P.price, TypeFlag='p', S0, K, T, r, b, tol, maxiter)
  c(iv.c, iv.p)
}

res <- mapply(iv.calc, K, C, P)
```

Les volatilités implicites des calls et puts sont:

```{r, echo=FALSE}
df.res <- data.frame(strike=K, vol.C=res[1,], vol.P=res[2,])
names(df.res) <- c("$K$", "$\\sigma_{C}$", "$\\sigma_{P}$")
kable(df.res, format="latex", booktabs=TRUE, digits=5, escape=FALSE,
      caption = "Vol Implicite des Calls et Puts") %>%
  kable_classic() %>%
  kable_styling(latex_options = "HOLD_position")
```

On remarque des disparités dans les volatilités des calls et puts de strikes faibles. Or,
du fait de la parité call-put, les volatilités des calls et puts de même strike doivent
être identiques. On attribue ces disparités à un manque de liquidité pour les options de strike éloigné du prix du sous-jacent.   

4. Fit a quadratic function to the call and put implied volatilities (one function for the calls, one for the puts), and plot actual vs. fitted data. Interpret the results.

### Solution

```{r, echo=TRUE}
iv.c <- res[1,]
iv.p <- res[2,]
lm.c <- lm(iv.c ~ poly(K,2,raw=TRUE))
lm.p <- lm(iv.p ~ poly(K,2,raw=TRUE))
smileVol <- function(coef, K) {
  sum(coef * c(1, K, K*K))
}
```

```{r, echo=FALSE,fig.cap="Volatilité implicite", fig.subcaps=c("Call", "Put"), fig.ncol=2, out.width="50%", fig.align="center"}
plot(K, iv.c, xlab="Strike", ylab=expression(sigma), col="blue")
points(K, predict(lm.c)[seq_along(K)], type="l", col="red")

plot(K, iv.p, xlab="Strike", ylab=expression(sigma), col="blue")
points(K, predict(lm.p)[seq_along(K)], type="l", col="red")
```

On observe des erreurs importantes pour les options très "dans l'argent". On peut attribuer ce phénomène au fait que le marché est plus liquide pour les options "à l'argent"ou un peu "hors de l'argent", mais que les options très "dans l'argent" sont par contre généralement illiquides. 

# Breeden-Litzenberger formula

Compute the implied density of $S_T$ using the Breeden-Litzenberger formula. Estimate 
\[
\frac{\partial^2 f}{\partial K^2}
\]
by finite difference. Remember that now $\sigma$ is a function of strike. Plot the implied distribution and compare to the distribution implicit in the standard Black-Scholes model. Interpret your observations.

### Solution

On estime le modèle quadratique sur l'ensemble des données:

```{r, echo=TRUE}
  lm.strike <- lm(c(iv.c, iv.p) ~ poly(rep(K,2), 2, raw = TRUE))
  b1 <- lm.strike$coefficients[1]
  b2 <- lm.strike$coefficients[2]
  b3 <- lm.strike$coefficients[3]
  smileVol <- function(K) {
       b1 + b2 * K + b3 * K^2
   }

  bsVol <- function(K) median(c(iv.c, iv.p))
```

La densité de $S_T$ selon le modèle log-normal est:

```{r, echo=TRUE}
    bs.pdf <- function(S, K, T, b, sigma) {
       d1 <- (log(S/K) + (b + sigma^2/2) * T)/(sigma * sqrt(T))
       d2 <- d1 - sigma * sqrt(T)
       sT <- sqrt(T)
       dnorm(d2)/(K * sigma * sT)
   }
```

Calcul de $\frac{\partial^2 f}{\partial K^2}$ par différence finie et de la densité de $S_T$ compte-tenu du smile:

```{r, echo=TRUE}
  d2CdK2 <- function(vol, S, K, T, r, b) {
   dK <- K/10000
   c <- GBSPrice('c', S, K, T, r, b, vol(K))
   cPlus <- GBSPrice('c', S, K+dK, T, r, b, vol(K+dK))
   cMinus <- GBSPrice('c', S, K-dK, T, r, b, vol(K-dK))
   (cPlus-2*c+cMinus)/(dK^2)
  }


smile.pdf <- function(S0, K, T, r, b) {
  d2CdK2(smileVol, S0, K, T, r, b) * exp(r*T)
}

  KRange <- seq(300, 500, 1)
  nb <- length(KRange)
  p <- matrix(nrow=nb, ncol=2)

  p[,1] <- sapply(KRange, function(K) {
           bs.pdf(S0, K, T, b=r-d, bsVol(K))})
  p[,2] <- sapply(KRange, function(K) {
           smile.pdf(S0, K, T, r, b=r-d)})
```

Les densités en $T$ selon les deux modèles montrent que la probabilité d'une forte baisse implicite dans le prix des options est supérieur à celle induite par le modèle log-normal.

```{r, echo=FALSE}
  cl <- c('red', 'blue')

  plot(KRange, p[,1], main='Densité calculée à partir du smile de volatilité', type='l', xlab='Strike', ylab='p(K)', col=cl[1], ylim=c(min(p), max(p)))
  lines(KRange, y=p[,2], type='l', lwd=3, col=cl[2])

  legend('topright', c("BS", "FD"), lty=c(1,15), col=cl)
```

# Pricing a digital call

Recall that a digital call with strike $K$ pays one euro if $S_T \geq K$, and nothing otherwise.

Using the implied density computed above, compute the price of a digital call by numerical integration.

Perform this calculation for strikes ranging from 350 to 420. Compare with the price obtained using a log-normal distribution for $S_T$. Interpret your observations.

### Solution

Valeur à maturité d'un call digital:

```{r, echo=TRUE}
digital.payoff <- function(S) {
  if(S>Kd)
    1
  else
    0
}


sigma.BS <- median(c(iv.c, iv.p))
KdRange <- seq(350,450,5) 

BS.Price <- vector('numeric', length=length(KdRange))    
Smile.Price <- vector('numeric', length=length(KdRange))    
```

Fonctions à intégrer numériquement:

```{r, echo=TRUE}
digital.bs <- function(K) {
  digital.payoff(K)*bs.pdf(S0, K, T, b=r-d, sigma.BS)
}

digital.smile <- function(K){
  digital.payoff(K)*smile.pdf(S0, K, T, r, b=r-d)
}

for(i in seq_along(KdRange)) {
  Kd <- KdRange[i]
  
  BS.Price[i] <- exp(-r*T)*integrate(
  Vectorize(digital.bs), 
  lower=Kd, upper=700)$value

Smile.Price[i] <- exp(-r*T)*integrate(
  Vectorize(digital.smile), 
  lower=Kd, upper=700)$value
}
```

La figure ci-dessous illustre l'impact du smile sur le prix. Le kurtosis de la distribution implicite augmente la valeur du call digital.

```{r, echo=FALSE}
cl <- c('red', 'blue')

plot(KdRange, BS.Price, main=paste('Digital Call S0: ', S0), type='l', xlab='Strike', ylab='Prix', col=cl[1], ylim=c(0, 1))
lines(KdRange, y=Smile.Price, type='l', lwd=3, col=cl[2])
abline(v=S0, lwd=2, col='black')
        
legend('topright', c("BS", "Smile Quadratique"), lty=c(1,1), col=cl)
```
