---
title: "Gestion de Portefeuille"
subtitle: "TP-4: Impact de la matrice de covariance dans le modèle MV"
author: Patrick Hénaff
date: "Février-Mars 2021"
output: 
  pdf_document:
    keep_tex: true
    fig_caption: yes
    latex_engine: pdflatex
    extra_dependencies: ["float"]
geometry: margin=1in

header-includes:
  - \usepackage[utf8]{inputenc}
  - \usepackage{float}
  - \floatplacement{figure}{H}

bibliography: ../../library.bib
csl: ../../apa.csl
---

```{r setup, include=FALSE}
knitr::opts_chunk$set(echo = FALSE)
knitr::opts_chunk$set(fig.pos = "h", out.extra = "")
```

```{r load-libraries, include=TRUE, echo=FALSE, message=FALSE, warning=FALSE}
library(xts)
library(hornpa)
library(lubridate)
library(xtable)
library(quantmod)
library(PerformanceAnalytics)
library(TTR)
library(lubridate)
library(roll)
library(Hmisc)
library(nFactors)
library(kableExtra)
library(broom)
library(quadprog)

get.src.folder <- function() {
  path.expand("../GP/src")
}

get.data.folder <- function() {
  path.expand("../GP/data")
}

source(file.path(get.src.folder(), 'utils.R'))
source(file.path(get.src.folder(), 'FileUtils.R'))
```

# Données

On utilise la base de données "MultiAsset" du paquet FRAPO:

```{r, echo=T, message=FALSE, warning=FALSE}
library(FRAPO)
data(MultiAsset)
R <- returnseries(MultiAsset, percentage=F, trim=T)
```

Quelques statistiques descriptives sont résumées ci-dessous:

```{r ret-moments, echo=FALSE}
statNames <- c("mean", "std dev", "skewness", "kurtosis")
symbols <- colnames(R)
mo <- matrix(NA, nrow=length(symbols), ncol=length(statNames))
n <- 1
for(s in symbols) {
  ts <- R[, s]
  mo[n,] <- c(mean(ts), sd(ts), skewness(ts), kurtosis(ts))
  n <- n+1
}

colnames(mo) <- statNames
rownames(mo) <- symbols
```

```{r show-stats, echo=FALSE}
kbl(mo, caption="Summary Statistics", booktabs=T) %>%
  kable_styling(latex_options=c("stripped", "HOLD_position"))
```
\ 

## Etude de la matrice de covariance

On se propose d'étudier la matrice de covariance à l'aide de la formule de Stevens pour la matrice d'information $\mathcal{I} = \Sigma^{-1}$.

- Pour chaque actif, estimer le modèle 

$$
R_{i,t} = \beta_0 + \beta_i^T R_t^{(-i)} + \epsilon_{i,t}
$$
avec $R_t^{(-i)}$ vecteur de rendement de tous les actifs sauf l'actif $i$, $\epsilon_{i,t} \sim \mathcal{N}(0, s_i^2)$


```{r}
Assets <- colnames(R)
end <- dim(R)[2]
reg_result<-data.frame(row.names = c("Intercept",Assets))

residuals <- data.frame(row.names = Assets)

for (i in 1:end){
  toRegress <- R[,i]
  X <- R
  X[,i] <- NULL
  
  #linear regression
  res <- lm(toRegress ~ X[,1] + X[,2] + X[,3] + X[,4] + X[,5] + X[,6] + X[,7] + X[,8] + X[,9])
  coef <- res$coefficients
  residuals[i,1:length(res$residuals)] <- res$residuals
    
  # save the coefficient in the dataframe
  reg_result[1:i,i] <- coef[1:i]
  reg_result[i+1,i] <- 0
  reg_result[(i+2):(end+1),i] <- coef[(i+1):end]

}
reg_result <- reg_result[-c(end+2),]
colnames(reg_result) <- Assets
reg_result
```


- Trier les modèles par $R_i^2$ décroissant. En déduire les actifs qui sont susceptibles de recevoir un poids important dans le portefeuille optimal MV.

```{r}
modelised.ret <- data.frame(init=rep(0,dim(R)[1]))

for (i in 1:end){
  modelised.ret[,Assets[i]] <- 
    apply(R, 1, weighted.mean, reg_result[2:(end+1),i]) + reg_result[1,i]

}
modelised.ret$init <- NULL
variance <- data.frame(variance=apply(modelised.ret, 2, sd)^2)
residual.variance <- apply(t(residuals), 2, sd)^2
residual.variance <- sort(residual.variance, decreasing = TRUE)
df <- as.data.frame(residual.variance)
colnames(df) <- "Résidual variance"
df$Variance <- variance$variance[match(rownames(df), rownames(variance))]

kbl(df, 
    caption="Asset sorted by variance of their modelisation in decreasing order",booktabs=T) %>%
  kable_styling(latex_options=c("stripped", "HOLD_position"))
```


Les poids des actifs étant inversement proportionnels à la variance de leur modélisation (mieux un actif est modélisé plus on lui donne un fort poids dans notre portefeuille). Ainsi, le modèle MV donnera des poids de plus en plus fort à mesure que l'on descend dans le tableau.

- Calculer les poids optimaux du modèle MV, et comparer avec les résultats des régressions.

On considère que le risk free rate vaut 3%.
```{r, recherche du portefeuille tangeant}
mu <- colMeans(R[,Assets]) * 12
Sigma <- cov(R[,Assets]) * 12 
mu.star <- seq(from=0.0, to=1, length.out=200)
mu.free <- 0.03
sol <- NULL
sol.with.rf<-NULL
sharpe.max <- 0

for(mu.s in mu.star) {

# constraints: 2 equality
A.sum <- matrix(rep(1,length(mu)), ncol=1)
A.mat <- cbind(A.sum, mu)
b <- c(1, mu.s)
qp <- solve.QP(2*Sigma, rep(0,length(mu)), A.mat, b, meq=2)
sharpe <- (mu.s - mu.free) / sqrt(qp$value)
  
if (sharpe > sharpe.max){
  # tangent portfolio
  w.tangent <- matrix(qp$solution / sum(qp$solution), ncol=1)
  sharpe.max <- sharpe
}
tmp <- matrix(c(mu.s, sqrt(qp$value), sharpe, qp$solution), nrow=1)
if(is.null(sol)) {
  sol <- tmp  
} else {
  sol <- rbind(sol, tmp)
}
}

for(mu.s in seq(from=0.09, to=1.2, length.out=200)){
  tmp <- matrix(c(mu.s, (mu.s - mu.free)/sharpe.max , sharpe.max, (mu.s - mu.free)*w.tangent), nrow=1)
  if(is.null(sol.with.rf)) {
    sol.with.rf <- tmp  
  } else {
    sol.with.rf <- rbind(sol.with.rf, tmp)
  }
}
dimnames(w.tangent)<- list(Assets)
sigma.tangent <- sqrt(t(w.tangent) %*% Sigma %*% w.tangent)
colnames(sol.with.rf) <- c("mu", "stdev", "Sharpe", Assets)
colnames(sol) <- c("mu", "stdev", "Sharpe", Assets)
```

```{r, echo=FALSE, fig.height=8}
plot(sol[,"stdev"], sol[,"mu"], type='l', col='red', lwd=2, 
     xlab=expression(sigma), ylab="Excess Return",
     ylim=c(0, 0.4), xlim=c(.0, 0.3), 
     cex.lab=1.5, bty='n', main="Frontière de marché (selon contraintes)")

lines(x = c(.0, 0.40), sharpe.max*c(.0, 0.40)+mu.free, 
      type='l', col='green', lwbd=2)

for(i in seq_along(Assets)) {
  text(sqrt(Sigma[i,i]), mu[i], Assets[i], cex=0.9, col="blue")
}
```

```{r}
kable(w.tangent*100, booktabs=T, digits=2, col.names = "Proportion (%)",
      caption="Composition du portefeuille optimal selon modèle MV")
```

### Interpretation
Pour les trois plus gros poids en valeurs absolues, on retrouve bien les actifs aillant les variances résiduelles les plus faible. En revanche, l'ordre est chamboulé pour le reste des actifs car les poids ne sont pas calculé qu'à partir de cette variance résiduelle. Ainsi, d'autres facteurs deviennent prépondérants.



## Lien avec l'ACP

- Effectuer une ACP de la matrice de covariance des rendements.

```{r}
nb.ev = 10
nb.obs <- nrow(Sigma)

res.pca.1 <- prcomp(Sigma, scale=TRUE)

# normalized eigenvalues
norm.ev <- res.pca.1$sdev^2
norm.ev <- norm.ev/sum(norm.ev)

large.ev.1 <- norm.ev[1:nb.ev]
names(large.ev.1) <- paste("PC", seq_along(large.ev.1))


plot.1 <- barplot(100*large.ev.1, ylim=c(0,100), 
                  col="blue", ylab="Contribution (%)",
                  main="ACP")
lines(plot.1, 100*cumsum(large.ev.1), type="b", pch=5, col="red", lty=2)
legend("right", legend=c("Contribution ratio", "cumulative contribution"),
       col=c("blue", "red"), lty=1:2, cex=0.8) 
```


```{r}
tick <- rownames(res.pca.1$rotation[,1:2]*100)
pc <- data.frame(ticks=Assets, pc1=res.pca.1$rotation[,1]*100,  
                 pc2=res.pca.1$rotation[,2]*100,
                 pc3=res.pca.1$rotation[,3]*100,
                 pc4=res.pca.1$rotation[,4]*100,
                 pc5=res.pca.1$rotation[,5]*100,
                 pc6=res.pca.1$rotation[,6]*100,
                 pc7=res.pca.1$rotation[,7]*100,
                 pc8=res.pca.1$rotation[,8]*100,
                 pc9=res.pca.1$rotation[,9]*100,
                 pc10=res.pca.1$rotation[,10]*100,
                 stringsAsFactors=FALSE)

knitr::kable(pc,
             col.names=c("Tickers", "PC1", "PC2","PC3","PC4","PC5","PC6","PC7","PC8","PC9","PC10"), 
             caption="Composition of PCs",
             digits=2, booktab=TRUE, row.names=FALSE) %>%
  kable_styling(latex_options=c("stripped", "HOLD_position"))
```
```{r}
pc.analysis <- data.frame(pc1=0,pc2=0,pc3=0,pc4=0,pc5=0,
                 pc6=0,pc7=0,pc8=0,pc9=0,pc10=0,stringsAsFactors=FALSE)
rownames(pc.analysis) <- "contribution au risque (%)"
pc.analysis[1,] <- large.ev.1*100
for (i in 1:length(Assets)){
  pc.analysis["rendement (%)",i] <- mean(apply(R, 1, weighted.mean, pc[,i+1]))*100
}

knitr::kable(pc.analysis,
             col.names=c("PC1", "PC2","PC3","PC4","PC5","PC6","PC7","PC8","PC9","PC10"), 
             caption="Contribution and return by PC",
             digits=5, booktab=TRUE, row.names=TRUE) %>%
  kable_styling(latex_options=c("stripped", "HOLD_position"))
```


- Identifier un vecteur propre qui est un facteur d'arbitrage caractérisé

Les vecteurs 7 et 8 se compense quasiment en terme de risque. Ainsi, si l'on compose un portefeuille comprenant $1 \times PC8 + (-1) \times PC7$ on aurait un risque quasiment nul mais une espérence de rendement d'environs 6.3%. Un bel arbitrage donc...

- Faire le lien entre cette observation et les poids optimaux du modèle MV.

```{r}
composition.ptf.arb <- as.data.frame(pc[,"pc8"] - pc[,"pc7"], row.names = Assets)
colnames(composition.ptf.arb) <- "Compositions"
composition.ptf.arb
```

