---
title: "Exercice Modèle Black-Litterman"
date: "Version: `r format(Sys.Date(), '%d %b %Y')`"
output:
  pdf_document:
    keep_tex: true
    fig_caption: yes
    latex_engine: pdflatex
geometry: margin=1in

header-includes:
  - \usepackage[utf8]{inputenc}

bibliography: ../../library.bib
csl: ../../apa.csl
---

```{r setup, include=FALSE}
knitr::opts_chunk$set(echo = FALSE)

```

```{r load-libraries, include=TRUE, echo=TRUE, message=FALSE, warning=FALSE}
library(xts)
library(hornpa)
library(lubridate)
library(xtable)
library(PerformanceAnalytics)
library(TTR)
library(lubridate)
library(roll)
library(Hmisc)
library(nFactors)
library(kableExtra)
#library(broom)
library(quadprog)
```

L'objet de cet exercice est de combiner l'approche de Black-Litterman et le modèle moyenne-variance classique pour imposer des contraintes à la solution.

# Rappel

Distribution ex=ante des rendements:

$$
r \sim \mathcal{N}(\mu, \Sigma)
$$

Rendements espérés d'équilibre

$$
\Pi = \delta \Sigma w_{eq}
$$

Distribution de l'espérance de rendement:
$$
\mu = \Pi + \epsilon^{(e)}
$$
avec
$$
\epsilon^{(e)} \sim \mathcal{N}(0, \tau \Sigma)
$$
where $\tau$ is a scalar.

Expression des vues:

$$
P \mu = Q + \epsilon^{(v)}
$$
avec

$$
\epsilon^{(v)} \sim \mathcal{N}(0, \Omega)
$$

Solution ex-post:


After algebraic manipulations:

Espérance de rendement

$$
\mu^* = \left[ (\tau \Sigma)^{-1} + P^T\Omega^{-1} P \right]^{-1} \left[ (\tau \Sigma)^{-1} \Pi + P^T\Omega^{-1} Q \right]
$$

Covariance des rendements

$$
M^{-1} = \left[ (\tau \Sigma)^{-1} + P^T\Omega^{-1} P \right]^{-1}
$$
Distribution ex-post des rendements:

$$
r \sim \mathcal{N}(\mu^*, \Sigma^*)
$$
avec $\Sigma^* = \Sigma + M^{-1}$.

# Données

```{r, echo=FALSE}
spl <- function (
  s,      # input string
  delim = ',' # delimiter
) {
  unlist(strsplit(s,delim))
}
```

Données de He & Litterman:
```{r, echo=T}
 data =
'1,0.4880,0.4780,0.5150,0.4390,0.5120,0.4910
 0.4880,1,0.6640,0.6550,0.3100,0.6080,0.7790
 0.4780,0.6640,1,0.8610,0.3550,0.7830,0.6680
 0.5150,0.6550,0.8610,1,0.3540,0.7770,0.6530
 0.4390,0.3100,0.3550,0.3540,1,0.4050,0.3060
 0.5120,0.6080,0.7830,0.7770,0.4050,1,0.6520
 0.4910,0.7790,0.6680,0.6530,0.3060,0.6520,1'

  Corrmat = matrix( as.double(spl( gsub('\n', ',', data), ',')),
                    nrow = length(spl(data, '\n')), byrow=TRUE)

  stdevs = c(16.0, 20.3, 24.8, 27.1, 21.0,  20.0, 18.7)/100
  w.eq = c(1.6, 2.2, 5.2, 5.5, 11.6, 12.4, 61.5)/100
  # Prior covariance of returns
  Sigma = Corrmat * (stdevs %*% t(stdevs))
```

Rendements d'équilibre

```{r, echo=T}
# risk aversion parameter
delta = 2.5
Pi = delta * Sigma %*% w.eq
```


```{r}
AssetNames = c('Australia','Canada','France','Germany','Japan','UK','USA')
Table2 = cbind(AssetNames, round(cbind(stdevs, w.eq, Pi) * 100,1))
colnames(Table2) = c('Assets','Std Dev','Weq','PI')
kable(Table2, format='latex', booktabs=T)
```

# Calculs

Résoudre le programme d'optimisation en imposant la vue #1 (le marché allemand sur-performe) tels que $w_i>=0$.


```{r, echo=TRUE}
P = matrix(c(0, 0, -29.5, 100, 0, -70.5, 0)/100, nrow=1)
Q = 5/100
tau = 0.05

Omega = as.matrix(diag(tau * P %*% Sigma %*% t(P)))
tau.Sigma.inv = solve(tau*Sigma)
M.inverse = solve(tau.Sigma.inv + (t(P) %*% solve(Omega) %*% P))
mu.bar = M.inverse %*% (tau.Sigma.inv %*% Pi + t(P) %*% solve(Omega) %*% Q)
Sigma.bar = M.inverse + Sigma

w.star = (1/delta) * solve(Sigma.bar) %*% mu.bar
mu.star = .03

A = cbind(mu.bar, diag(nrow=length(mu.bar)))
b.0 = c(mu.star, rep(0, length(mu.bar)))

res = solve.QP(Dmat=Sigma.bar, dvec=rep(0, length(mu.bar)), Amat=A, bvec=b.0, meq=1)
w <- res$solution
w <- w/sum(w)
w.star <- w.star/sum(w.star)

df = data.frame(100*cbind(t(P), mu.bar, w.star, w.star-w.eq/(1+tau), w))
row.names(df) = AssetNames
names(df) =  c('P', "$\\bar{\\mu}$", '$w^*$','$w^* - \\frac{W_{eq}}{1+\\tau}$', 'w')
kable(df, digits = 1, format="latex", booktabs=T, escape=F,
      caption="Solution with View 1. P: view matrix, $\\bar{\\mu}$: ex-post expected return,
      $w^*$: optimal weights, $\\frac{W_{eq}}{1+\\tau}$: scaled equilibrium weights, w: >0")
```




